【裁判字號】    89,易,267
【裁判日期】    890323
【裁判案由】    贓物
【裁判全文】
臺灣屏東地方法院刑事判決                          八十九年度易字第二六七號
    公  訴  人  臺灣屏東地方法院檢察署檢察官
    被      告  丙○○
    選任辯護人  陳俊偉
右列被告因贓物案件，經檢察官提起公訴（八十八年度偵字第五五九六號、第六八三
四號），本院判決如左：
    主  文
丙○○無罪。
    理  由
一、公訴意旨略以：丙○○係屏東縣萬丹鄉○○段八十三號興隆解體場負責人，明知
    某不詳姓名之人所持有之ＪＪ－二五二○號箱型車係他人失竊之贓物，竟仍於民
    國（下同）八十五年八月底至十一月間某日，竟以新臺幣（下同）五萬元購入後
    並加以解體，擬將所得零件販售予其他修車廠使用。嗣於八十五年十一月間，乙○○因其所經營之亞聯小客車租賃有限公司新購入同型式之箱型車，欲購買該型
    小客車之椅子，而經許進來介紹至丙○○所經營汽車解體場購買椅子時，發現其
    失竊之上開箱型車之椅子、車門等零件置於該處而報警查獲，因認丙○○涉有刑
    法第三百四十九條第二項之贓物罪嫌。
二、按犯罪事實應依證據認定之，無證據不得推定其犯罪事實；有左列情形之一者，
    司法警察或司法警察官雖無搜索票，得逕行搜索住宅或其他處所：（一）因逮捕
    被告或執行拘提、羈押者（二）因追躡現行犯或逮捕脫逃犯行者（三）有事實足
    信有人在內犯罪而情形急迫者。前項搜索，應於執行後二十四小時內，呈報檢察
    官或法院，刑事訴訟法第一百五十四條、第一百三十一條分別定有明文。再者，
    認定不利於被告之事實，須依積極證據，茍積極證據不足為被告不利事實之認定
    時，即應為有利於被告之認定，更不必有何有利之證據；又，認定犯罪事實所憑
    之證據，雖不以直接證據為限，間接證據亦包括在內；然而無論為直接證據或間
    接證據，其為訴訟上之證明，須於通常一般人均不致有所懷疑，而得以確信其為
    真實之程度者，始得據為有罪之認定；再，刑事訴訟程序中之扣押，乃對物之強
    制處分，應由檢察官或推事（法官）親自實施，或由檢察官或推事簽發搜索票記
    載其事由，命由司法警察或司法警察官執行之，刑事訴訟法第一百三十六條定有
    明文，此乃法定程序，如有欠缺，其所實施之扣押，即非適法，司法警察或司法
    警察官並無逕以命令扣押之處分權限；另，告訴人之告訴，本以使被告受刑事訴
    追為目的，故其陳述是否與事實相符，自應調查其他證據，以資審認，茍其所為
    攻擊之詞，尚有瑕疵，則在此瑕疵未予究明前，即不能遽採為斷罪之基礎，此分
    別有最高法院三十年上字第八一六號、七十六年臺上字第四九八六號、六十九年
    台上字第二四一二號及第一五三一號刑事判例可資參照。復按，刑事訴訟之目的
    ，固在發現真實，以維護社會安全，但其手段應合法、公平、公正，倘證據之取
    得非依法定程序，基於保障人權及程序正義之原則，自應排除其證據能力，並藉
    以使執法之官員於進行搜索扣押前，必三思而後依法行之，換言之，即以此排除
    法則去除執法官員進行非法搜索、扣押之誘因，否則前開刑事訴訟法之規定即無
    異於具文，而憲法所明文保障人民之身體、財產、居住權利，非依法定程序不得
    侵犯之意旨，即無從實現，而司法機關亦屬違反或公開且明顯地忽略此基本人權
    與程序正義，核先敘明。
三、本件公訴人認被告涉有故買贓物之犯行，無非以被害人乙○○指稱，警員於被告
    經營之前開汽車解體場，扣得之汽車零件一批中，車門之刮痕與凹動、末排座椅
    有被害人親自加裝螺絲之痕跡及後視鏡有一為非原廠零件，經被害人乙○○指認
    確為其失竊之汽車無誤等語，及被告與其子劉峰睿對購入該輛報廢車價格之供述
    不一等情為據。惟訊之被告則堅詞否認有公訴人所指之犯行，辯稱警方所查扣之
    汽車零件一批為其於八十五年八月二十三日向甲○○以新台幣十二萬元所購入，
    此外並未向他人購入而該解體場中亦無同型之汽車等語。
四、經查：
（一）本件扣案之汽車零件一批（已於警訊中交由乙○○領回），其實僅有座椅二排
      、儀表板、手煞車、方向盤、大燈、油箱蓋及車門一個，且該批領回之零件中
      並無任何足資查驗之號碼或記號，此經證人乙○○結證屬實，然承辦警員於搜
      索及扣押此批證物時，並無檢察官或法院簽發之搜索票，且於搜索後並未曾向
      檢察官報告，此觀諸警卷中並無搜索票或報告書即明，而警員賴志雄雖證稱曾
      於搜索後向檢察官報告，但此事涉承辦警員該次搜索行為之合法與否，顯與證
      人賴志雄有相當之利害關係，是其證詞即未可遽採，且警員於案發當時並非以
      現行犯或準現行犯之身份逮捕被告，此觀諸警卷中並無逮捕通知書，且警訊筆
      錄中亦載明被告係經警員邀請至警局協助調查，則被告既非依法經司法警察為
      逮捕，則司法警察自無從依刑事訴訟法第一百三十一條之規定為附帶之搜索，
      而依當日之情況復查無何緊急情況，致警員必須不待向檢察官或法院申請搜索
      票而逕行搜索，是警員於案發當日之搜索，即屬違法，其所扣押之汽車零件一
      批，及於該汽車解體廠中所拍攝扣案零件之照片，即均不具證據能力。
（二）被告確於八十五年八月二十三日向甲○○購入甲○○所有，車號為ＵＴ－６６
      ００號箱型車一部，此經證人甲○○於本院審理中結證明確，而經本院提示扣
      案箱型車車門之照片供證人指認，證人雖陳稱其出售予被告之車門並無有如照
      片中之車門上刮痕，但該車門之顏色、款式均與其出售之汽車相同，至車門上
      之刮痕是否為其出售後，因被告處理不慎而留下之刮痕，則非其所能得知等語
      ，再證人及被害人均指稱，其二人所有之該型箱型車之行駛里程數，均約為三
      、四萬公里，衡情若二車之行駛里程數相當，則其零件之折舊狀況亦相去不遠
      ，則被害人是否能僅憑車門上之刮痕而指認為其所有之物，即非無疑。
（三）扣案之證物中均無任何號碼或文字足以查核該批零件屬何部汽車所有，此經被
      害人乙○○證述明確，而證人甲○○亦證明其確於案發前出售一部同型箱型車
      予被告，倘如公訴意旨所指，被告自他人處購入被害人所失竊之同型箱型車，
      扣案之零件一批均屬於被害人失竊之箱型車，則被告於同一時間內購入二部以
      上之箱型車，但於警員搜索時（姑不論其搜索係違法），卻僅扣得前述少量之
      零件，又無含引擎、車軸、車身等重要零件，且該批零件中無法看出是否分屬
      於二部汽車所有，則既查無證據足認證人甲○○有何偽證之處，且衡情被告之
      汽車解體場亦不可能於短時間內將一整部車之零件及另部同型車之重要零件全
      部銷出，並恰巧留下屬於同一部車之其餘零件，是被告是否於購入甲○○之箱
      型車外，另行購入被害人失竊之同型車，顯非無疑；另本案既查無被害人失竊
      箱型車之其餘重要零件，則被告究有無向他人購入被害人失竊之汽車，即有探
      究之餘地：若有，則被告究係購入整部汽車，或僅購入部分零件或何部分零件
      ，均乏證據足資認定，而被告縱曾購入被害人失竊汽車部分之扣案零件，然該
      零件上既乏足資判斷之號碼或記號，則被告是否於明知係失竊贓物之情況下收
      受或故買之，即非無疑。
（四）被害人乙○○固於警、偵訊及本院審理中，一再指陳曾於被告之汽車解體廠中
      ，發現有其失竊汽車上之車門、座椅及後視鏡，然因扣案之汽車零件及照片均
      已不具證據能力，已如前述，致被害人之指述缺乏補強證據，縱證人甲○○於
      出售該車予被害人後八月始行向監理機關辦理報廢，而與常情有不相符之處，
      然尚不足逕行認定其證稱曾出售前開箱型車予被告之詞為不實，更不得遽以此
      認被告所購買者即為被害人失竊之汽車，尚不得逕採被害人之指述為認定被告
      犯罪之唯一憑據。
五、是公訴人認定被告犯嫌所憑之證據，即未達通常一般人均不致有所懷疑，而得以
    確信其為真實之程度，此外復查無其他積極證據足認被告有何竊盜犯行，揆諸前
    揭法條及判例，自應為被告無罪之諭知。
六、至本案承辦警員於無其他佐證之情形下，即使被害人將扣案零件領回，且明知扣
    案贓物僅有前述少量零件，價值低微，卻於贓物領據上記載為汽車零件全部，並
    註明價值五十萬元，顯有不實，倘嗣經法院判決認定該批零件非屬領回人所有，
    則領回人將如何返還整部汽車價值五十萬元之零件？是警察機關對此領據之記載
    與發還之程序顯有檢討之必要，併此記明。
據上論斷，應依刑事訴訟法第三百零一條第一項，判決如主文。
中      華      民      國      八十九      年    三    月    二十三    日
                                臺灣屏東地方法院刑事第一庭
                                    法  官   莊鎮遠
右判決正本證明與原本無異。
對於本判決如有不服應於收受送達後十日內向本院提出上訴書狀上訴於台灣高等法院
高雄分院並按他造當事人之人數附具繕本。
                                    書記官    吳光璵
中      華      民      國      八十九      年      三    月   二十四   日


司法院資訊處製作；財團法人民間司法改革基金會備份。
